臺灣高等法院刑事判決　　　　　　　　96年度上訴字第1145號
上　訴　人　臺灣板橋地方法院檢察署檢察官
被　　　告　甲○○
　　　　　　　　　　現於臺灣嘉義監獄執行
指定辯護人　本院公設辯護人　周君穎
上列上訴人因被告毒品危害防制條例案件，不服臺灣板橋地方法
院95年度訴字第1991號，中華民國96年1月18日第一審判決（起
訴案號：臺灣板橋地方法院檢察署95年度偵字第472號），提起
上訴，本院判決如下：
    主  文
上訴駁回。
    理  由
一、公訴意旨略以：被告甲○○曾因竊盜及妨害兵役條例案件，
    經法院分別判處有期徒刑6 月、4 月確定，現在臺灣臺北監
    獄臺北分監執行中。詎仍不知悔改，與姓名年籍不詳之成年
    男子共同基於販賣第一級毒品海洛因、第二級毒品安非他命
    之概括犯意聯絡，於民國 (下同)93 年10月底至同年11月中
    下旬某日間，在臺北縣新莊市、板橋市之不詳處所，由甲○
    ○以每次向徐與聯收取新臺幣（下同）1,500元至2,000元不
    等之代價，復轉交給上開姓名年籍不詳之成年男子，再由該
    男子將不詳數量之海洛因、安非他命，提供予徐與聯2至3次
    ，以此方式連續販賣海洛因、安非他命予徐與聯，嗣於同年
    12 月22日17時20分許，甲○○、徐與聯在臺北縣蘆洲市○
    ○街38巷67弄15號前，為警查獲，並當場扣得第2級毒品安
    非他命6小包（驗餘淨重計3.44公克），因認被告甲○○涉
    犯毒品危害防制條例第4條第1項、第2項之連續販賣第一級
    毒品及連續販賣第二級毒品罪嫌 (被告同時涉有轉讓毒品罪
    名，業經台灣板橋地方法院以94年度訴字第904號判處有期
    徒刑2 年，經本院駁回上訴而確定)。
二、按犯罪事實應依證據認定之，無證據不得認定其犯罪事實；
    又不能證明被告犯罪者，應諭知無罪之判決，刑事訴訟法第
    154 條第2 項、第301 條第1 項分別定有明文。次按認定被
    告有罪之事實，應憑證據，如未能發現相當之證據，或證據
    不足以證明，自不能以推測或擬制之方法，以為裁判之基礎
    ；且認定事實所憑之證據，其為訴訟上之證明，須達於通常
    一般人均不致有懷疑，而得確信其為事實之程度者，始得據
    為有罪之認定，倘其證明尚未達到此一程度而有合理之懷疑
    存在時，尚難為有罪之認定基礎；另苟積極證據不足以為不
    利於被告事實之認定，即應為有利於被告之認定，更不必有
    何有利之證據（最高法院30年上字第816 號、40年臺上字第
    86號、76年臺上字第4986號判例意旨參照）。又刑事訴訟法
    第161 條第1 項規定：檢察官就被告犯罪事實，應負舉證責
    任，並指出證明之方法。因此，檢察官對於起訴之犯罪事實
    ，應負提出證據及說服之實質舉證責任。倘其所提出之證據
    ，不足為被告有罪之積極證明，或其指出證明之方法，無從
    說服法院以形成被告有罪之心證，基於無罪推定之原則，自
    應為被告無罪判決之諭知（最高法院92年臺上字第128 號判
    例意旨參照）。
三、公訴人認被告涉犯販賣第一、二級毒品罪嫌，無非係以證人
    徐與聯、雷雅惠於警詢、偵查中之證詞，及安非他命6小包
    （計驗餘淨重3.44公克）扣案為其主要論據。訊據被告堅詞
    否認有何販賣第1、2 級毒品犯行，辯稱：那6 包安非他命
    不是我的，如果是我的，我一定有觸摸過那些東西，東西是
    陳志明遺留在徐與聯車上的，因為他有打電話給我朋友，要
    我朋友轉告我說那六包是他遺留在徐與聯車上的，因為徐與
    聯和他不太熟，所以他要我朋友轉告。陳志明當天有搭徐與
    聯的車。陳志明住在蘆洲，大約30 歲左右。又雷雅惠在分
    局都說沒有看過我拿毒品給他男友，也說沒有看過他男友拿
    錢給我，為何在原審說我有賣毒品？那是因為他男友交保之
    後，認為是我害他，所以他才挾怨報復等語。
四、證據能力部分：
(一)、按被告以外之人於檢察事務官、司法警察官或司法警察調查
    中所為之陳述，與審判中不符時，其先前之陳述具有較可信
    之特別情況，且為證明犯罪事實存否所必要者，得為證據。
    刑事訴訟法第159條之2定有明文。查證人徐與聯、雷雅惠於
    警詢中證述乃被告以外之人在審判外之陳述，屬傳聞證據，
    復經辯護人爭執認均無證據能力，依刑事訴訟第159條第1項
    規定，並無證據能力。惟證人徐與聯於警詢指訴有向被告購
    買海洛因及安非他命，於原審則改稱是與被告一起向被告之
    朋友購買的；證人雷雅惠於警詢證述，徐與聯從未向被告買
    過毒品，於原審則證稱：有看到被告與徐與聯交易毒品，是
    其2人警詢之陳述，與審判中不符，自應審查其2人於警詢之
    陳述，是否具有較可信之特別情況，且為證明犯罪事實存否
    所必要，始能賦予證據能力。又其等警詢之陳述，縱認無證
    據能力，並不影響該等證詞得作為彈劾證據，即得以之作為
    彈劾上開證人在偵審中證詞的可信度之證據。
(二)、次按被告以外之人於偵查中向檢察官所為之陳述，除顯有不
    可信之情況者外，得為證據，刑事訴訟法第159條之1定有明
    文。所謂「顯有不可信性」，係指陳述是否出於供述者之真
    意、有無違法取供情事之信用性而言，故應就偵查或調查筆
    錄製作之原因、過程及其功能等加以觀察其信用性，據以判
    斷該傳聞證據是否有顯不可信或有特別可信之情況而例外具
    有證據能力，並非對其陳述內容之證明力如何加以論斷，二
    者之層次有別，不容混淆（同院94年度臺上字第629號判決
    要旨可參）。查證人徐與聯、雷雅惠就其等於偵查中具結後
    所為證述，於本院審理中均證稱該等筆錄，係出於其等真意
    而為記載，並無違法取供情事，參核其等前開於偵查中向檢
    察官所為之陳述，均已依法具結其證言，有訊問筆錄及證人
    結文存卷可佐（見94年度偵字第562號偵查卷第86至90頁130
    至132頁），且查無有何非出於自由意願而為陳述或遭違法
    取供之情形，足認並無顯不可信之情況，依上開刑事訴訟法
    第159條之1第2項規定，足認其等於偵查中之陳述，亦均具
    有證據能力。
五、經查：
(一)、證人徐與聯於警詢中雖證稱：我有向被告購買過海洛因及安
    非他命毒品，一次都向他購買1,000 元至2,000 元不等，都
    是1 小包海洛因或安非他命，幾公克我不清楚。我只有向被
    告購買過1 、2 次毒品，日期我不記得，時間都是在傍晚或
    凌晨的時候，地點是在臺北縣板橋市○○○路夜市○○○○
    街口向被告購買等語（見94年偵字第562號卷第30頁）。於
    93 年12月23日偵查中結證稱：沒有跟被告買安非他命或海
    洛因，沒有向被告買過1、2次毒品這回事，是向被告朋友買
    的，但被告有在場，是上週六在板橋買海洛因1次，而半個
    月前也是在板橋買安非他命，是警察叫其指證被告，實際上
    被告並沒有將毒品給其吸食等語（見前開案號偵查卷第87頁
    ）。於台灣板橋地方法院94年度訴字第904號（即被告轉讓
    第一級毒品與徐與聯案件）審理中則證稱：其有拿錢給被告
    ，被告再拿錢給他朋友，其有幾次沒有付錢，有付錢的次數
    是2、3次，是在查獲前1個月，約在93年11月中下旬的時候
    ，是最後1次，被告有跟他的朋友一起來，是被告的朋友拿
    毒品給其，其把錢給被告，被告又拿給其朋友並沒有自己收
    起來。其是先跟被告聯絡，被告會聯絡他朋友，我們再約地
    方見面，其跟被告聯絡時沒有說的很清楚，但知道是要買毒
    品的意思。取得毒品跟付錢細節其都跟被告朋友談，因跟被
    告比較熟，所以錢才交給被告等語（見同院前開案號卷第67
    至70頁）。於原審本案審理中結證稱：其與被告認識時有在
    用海洛因、安非他命，當時所用的毒品來源是向朋友買的，
    該友人不認識，因為是透過朋友「阿宏」認識的，被告並沒
    有拿海洛因或安非他命給其用，我們是一起用的。就是有時
    其買，有時被告買，再一起用。當被告買給其用時，被告沒
    有再向其收錢，是被告的朋友有收錢，不是被告收錢，因為
    是被告向他朋友買的，所以被告的朋友向被告收錢，之前故
    意講其有拿錢給被告，被告再拿錢給其朋友，是因當時原先
    是被告叫其載被告去蘆洲，結果竟然被警察查獲，其覺得是
    被告在害其被警察抓才故意挾怨這樣講。並沒有過其和朋友
    同時去找被告的朋友，而只是單獨由被告從他朋友處取得海
    洛因、安非他命交給其後，其再把錢交給被告的情形，每次
    都是其與被告一起去向被告的朋友買毒品來用等語（見原審
    96年12月13日審理筆錄）在卷。證人徐與聯就其究否曾向被
    告購買海洛因、安非他命、何時向被告購買、被告販賣毒品
    有無共犯各節，先後所述迥異。況海洛因、安非他命屬違禁
    品，取得不易且違法並價格昂貴，茍徐與聯確曾如其警詢中
    所證向被告以1, 000元至2,000元不等之價格，購買海洛因
    或安非他命1至2次，則徐與聯對以多少價格向被告購入多少
    份量之毒品，勢必錙銖必較，其竟何以於警詢中對以前開價
    格向被告購入多少份量之毒品答稱並不清楚，所證亦顯悖常
    情，其前開警詢證述有向被告購買毒品云云，並不具有較可
    信之特別情況，自無證據能力。
(二)、又證人即徐與聯之前女友雷雅惠於警詢中證稱：我男友徐與
    聯從來沒有向被告買過毒品，其不知道甲○○為何會主動拿
    海洛因及安非他命毒品給徐與聯，只知道被告沒有代步工具
    ，被告常叫徐與聯開車載被告到被告要去的地方然後就離開
    ，每次徐與聯有去載被告，被告就會拿海洛因或安非他命給
    徐與聯（見前開案號偵查卷第39頁）。於偵查中結證稱：（
    你男友有無支付金錢與甲○○）因為我男友有車，有時會載
    甲○○去一些地方，他為了報答我男友會給徐與聯這些東西
    等語（見前開案號偵查卷第131頁）。於台灣板橋地方院94
    年度訴字第904號（即被告轉讓第1 級毒品與徐與聯案件）
    審理中則結證稱：有看到被告與徐與聯交易毒品，有的時候
    是徐與聯拿錢跟被告買的，拿1,500元，一般都一、兩仟元
    左右，數量我不知道，就是拿白色粉狀，東西都是用小袋子
    裝。他們具體交談的內容會說要拿軟的，指的是海洛因，或
    說要硬的，指的是安非他命，是在查獲被告前不超過一個月
    ，看到被告交付毒品給徐與聯，差不多是在93年11月、12月
    這段期間。徐與聯有交錢給被告拿到海洛因的次數，有2、3
    次。徐與聯交錢給被告拿到安非他命的次數差不多也2、3次
    等語（見同院前開案號卷第52至55頁）。於原審本案審理中
    結證稱：徐與聯有向被告買毒品，是一手交錢一手交貨，交
    易地點有徐與聯他家、有路邊、有汽車旅館，交易時，有時
    只有徐與聯、被告及其在場，有時還有別人在場，在只有徐
    與聯、被告及其3人在場的情況時，是在徐與聯車上交易，
    交易金額有時幾千元，有時超過1萬元等語（見原審95年12
    月13日審理筆錄）。證人雷雅惠於警詢中明確證述徐與聯從
    未向被告購買毒品，於偵查中經檢察官訊問徐與聯有無向被
    告購買毒品情事，雷雅惠亦僅證稱曾見被告轉讓毒品與徐與
    聯施用，並未證稱被告有何販賣毒品與徐與聯情事，迄於原
    審院審理中則證稱被告曾數次販賣毒品與徐與聯，證人雷雅
    惠於原審固經具結，惟就被告究否曾販賣海洛因、安非他命
    與徐與聯乙節，所證前後迥異，證詞已有瑕疵，且就徐與聯
    向被告購買之金額，稱有時幾千元，有時超過1萬元，亦與
    徐與聯於警詢供述：一次都向他購買1000元至2000元不等，
    出入甚大，自難以憑採。
(三)、至扣案置於心型鐵盒內之白色結晶體6 小包（計驗餘淨重3.
    44公克），經鑑定，均檢出第二級毒品甲基安非他命成分，
    固有臺北市政府警察局94年4 月6 日北市鑑毒字第595 號鑑
    驗通知書附於偵查卷可憑（見前開案號偵查卷第143 頁），
    然該等扣案物，徐與聯於警詢、偵查中均證稱：係被告交付
    保管等語（見前開案號偵查卷第20、27、86頁），於台灣板
    橋地方法院94年度訴字第904號（即被告轉讓第一級毒品與
    徐與聯案件）審理中則證稱：是被告為警查獲當天放在其車
    上忘記帶下去等語（見前開案號卷第67頁），證人徐與聯均
    未證稱該等扣案物即係被告販賣交付之毒品，自亦無從以該
    等安非他命毒品扣案，遽認被告有何販賣安非他命與徐與聯
    犯行。從而，被告於本院準備程序中，請求鑑驗鐵盒上有沒
    有伊的指紋乙節，核無必要，附此敘明。
(四)、復按毒品危害防制條例第17條規定，犯同條例第4 條第1 項
    至第4 項、第5 條第1 項至第4 項前段、第6 條第1 項至第
    4 項、第7 條第1 項至第4 項、第8 條第1 項至第4 項、第
    10條或第11條第1 項、第2 項之罪，供出毒品來源，因而破
    獲者，得減輕其刑。則非法販賣、持有或施用毒品之人，如
    供出毒品之來源，有可能因而獲邀減輕其刑之寬典，故其陳
    述須無瑕疵可指外，且為擔保持有或施用毒品者所稱其所買
    受毒品之指證之真實性，尤應有足以令人確信其陳述為真實
    之補強證據，始能資為論罪之依據。而本件證人徐與聯為警
    查獲時，供認有施用毒品情事，徐與聯併於此情況下為前開
    警詢、偵查中證述，則就徐與聯於其本身涉及施用毒品罪嫌
    ，併供述被告為其毒品來源之證詞，依前開說明，為擔保徐
    與聯所稱買受毒品來源指證之真實性，尤應有足以令人確信
    其陳述為真實之補強證據，始能資為論罪之依據，然此部份
    除徐與聯上開先後不一，甚且與情理有悖之證述及所扣得之
    安非他命6 小包外，別無其他補強事證可憑，其所證容有瑕
    疵，證詞可信性，殊值斟酌。
(五)、況按毒品危害防制條例所規定之販賣毒品罪，係以行為人有
    營利之目的，而販入或賣出該條例第2條第2項各款所列之毒
    品，或二者兼而有之者為構成要件（參照最高法院93年度臺
    上字第6963號判決、93年度臺上字第6843號判決、93 年度
    臺上字第6892號判決）。故行為人有無此項犯罪（營利意思
    ）之目的條件，自應由公訴人詳加舉證，然起訴書犯罪事實
    欄僅泛略記載被告販賣毒品海洛因、安非他命與徐與聯，但
    對於被告是否具有營利之目的？如何營利？利潤為何等犯罪
    構成要件之重要社會事實，均付之闕如，依上說明，亦不足
    以認定被告確有販賣第1 、2 級毒品與徐與聯之犯行。
六、原審本於上開相同之認定，認公訴人所舉事證，尚有合理性
    之懷疑存在，致無從確信被告有公訴意旨所指之涉犯毒品危
    害防制條例第4條第1、2項之販賣第1、2級毒品罪嫌，不能
    證明被告犯罪，而為其無罪之諭知，核原審認事用法，並無
    違誤。檢察官上訴，徒以證人雷雅惠上開於原審有瑕疵之證
    言，請求撤銷改判，核無理由，上訴應予駁回。
據上論斷，應依刑事訴訟法第368條，判決如主文。
本案經檢察官呂光華到庭執行職務。
中　　華　　民　　國　　96　　年　　6 　　月　　6 　　日
                  刑事第九庭審判長法  官  劉景星
                                  法  官  官有明
                                  法  官  陳世宗
以上正本證明與原本無異。
如不服本判決，應於收受送達後十日內向本院提出上訴書狀，其
未敘述上訴之理由者並得於提起上訴後十日內向本院補提理由書
（均須按他造當事人之人數附繕本）。
                                  書記官  丁淑蘭
中　　華　　民　　國　　96　　年　　6 　　月　　7 　　日
